臺灣澎湖地方法院民事判決
110年度簡上字第8號
上  訴  人  歐智超  

被  上訴人  林頂奎  
訴訟代理人  林進春  
上列當事人間請求回復原狀事件，上訴人對於民國110年4月30日
本院馬公簡易庭109年度馬簡字第77號第一審判決提起上訴，本
院於民國110年12月2日言詞辯論終結，判決如下：
    主      文
原判決關於命上訴人給付超過新臺幣162,259元部分，及該部分
假執行之宣告，暨訴訟費用之裁判均廢棄。
上開廢棄部分，被上訴人在第一審之訴及假執行之聲請均駁回。
其餘上訴駁回。
第一審及第二審訴訟費用，由被上訴人負擔百分之6，餘由上訴
人負擔。 
    事實及理由
一、被上訴人於原審起訴主張：坐落澎湖縣○○市○○段000 ○00地
    號土地（下稱系爭584 之51地號土地）上門牌號碼澎湖縣○○
    市○○路00號建物（下稱系爭00號建物）為被上訴人於民國56
    年間所建之建物。系爭00號建物於申請建照時，曾與鄰地即
    坐落澎湖縣○○市○○段000 ○00地號土地（下稱系爭000 之00
    地號土地）之所有人即訴外人許○○協議，以北鄰基地界線為
    中線建造共同壁（下稱系爭共同壁），雙方並於56年6 月20
    日簽立使用共同壁協定書（下稱系爭協定書），嗣後系爭00
    0 之00號土地易主為訴外人蔡○○，蔡○○在系爭000 之00號土
    地上，以該共同壁興建門牌號碼海埔路38號之建物（下稱系
    爭38號建物），嗣後將房地賣予上訴人之母即訴外人黃○○，
    再由上訴人繼承系爭000 之00地號土地及38號建物，雙方多
    年來均相安無事。詎上訴人於108 年下半年，進行系爭38號
    建物拆除工程時，致系爭00號建物外牆即系爭共同壁混凝土
    凹凸不平、磚頭外露，衍生內牆滲水等情事，嚴重影響被上
    訴人一家人之生活，被上訴人屢次請求上訴人改善，均置之
    不理，為此，爰依民法侵權行為損害賠償、回復原狀之規定
    ，提起本件訴訟等語。並聲明：上訴人應給付被上訴人新臺
    幣（下同）172,200元。
二、上訴人則以：被上訴人當初雖有與許○○約定共同壁的使用，
    然並未約定土地的共同使用，且前手的約定並不能拘束後手
    ，當初我繼承系爭000 之00地號土地及系爭38號建物，我母
    親也沒有跟我說兩造間有何約定，也沒有書面協定及口頭約
    定，況系爭00號建物已越界至系爭000 之00地號土地，也造
    成我的損害，我認為抵銷對雙方都有利，因此主張系爭00號
    建物越界占用至系爭000 之00地號土地之部分，按每日10元
    ，自85年6月25日起算至110年9月27日共25年3月又3日（即9
    218日）計算之償金共92,180元，主張抵銷等語，資為抗辯
    。
三、原審為被上訴人全部勝訴之判決，判命上訴人應給付被上訴
    人172,200元。上訴人對原審認定之結果及法律適用不服，
    全部聲明不服，其上訴聲明為：一、原判決廢棄；二、被上
    訴人於第一審之訴駁回。其理由除如原審所述外，尚補充：
    我把系爭38號房屋拆除時，因施工不慎有毀損系爭00號建物
    的牆面，造成的損失我同意負責，但對方越界部分，我還是
    要請求抵銷，因為我也不可能訴請對方把越界的部分拆除等
    語。　　
四、本件堪以認定之基礎事實：
　㈠系爭000之00地號土地及000之00地號土地相鄰。被上訴人興
    建系爭00號建物時，曾獲當時系爭000之00地號土地所有人
    許○○之同意，以北鄰基地界線為共同壁之中線共同使用牆壁
    將來各無異議等情，有複丈成果圖、被上訴人及許○○於56年
    6月20日簽訂之使用共同壁協定書及澎湖縣政府建築執照在
    卷可參（見原審卷第20、123頁、本院卷第141、143頁）。
　㈡由系爭000之00地號土地之舊式土地登記謄本、異動索引及第
    一類謄本觀之（見本院卷第71、193至217頁），其所有權之
    變動沿革如下：
　⒈系爭000之00地號土地原為國有地，許○○於56年4月6日買賣而
    登記取得。
　⒉蔡○○及訴外人薛○○則於59年3月5日因買賣而登記取得系爭000
    之00地號土地之應有部分各1/2。嗣後於61年9月14日，蔡○○
    將其應有部分1/2贈與給薛○○。
　⒊85年6月25日，上訴人之母黃○○則向薛○○購買系爭000之00地
    號土地全部，並於86年1月15日登記於黃○○。
　⒋103年5月26日再因分割繼承，由訴外人歐○○取得。
　⒌106年3月16日，歐○○贈與應有部分6/10給上訴人；107年12月
    17日，歐○○再贈與應有部分4/10給上訴人。　　
　㈢薛○○於61年10月間在系爭000之00地號土地申請新建系爭38號
    建物。並於申請新建系爭38號建物過程中，與左右鄰之被上
    訴人及訴外人陳○○亦有簽訂使用共同壁協定書等情，此亦有
    系爭38號建物之建築執照申請書及該份使用共同壁協定書（
    見本院卷第119、127頁）在卷可參。
　㈣系爭00號建物有占用系爭000之00地號土地2.57平方公尺，此
    有澎湖縣澎湖地政事務所109年11月6日澎地所收字第000000
    0000號複丈成果圖可考（見原審卷第123頁）。
　㈤由被上訴人所提出之現場照片及原審現場履勘所拍攝之現場
    照片、勘驗筆錄觀之（見原審卷第27至31頁、113至119頁）
    ，系爭38號建物現已拆除，而系爭00號建物目前面東北方牆
    面混凝土呈現凹凸不平之狀態，一樓牆面下方之磚塊外露，
    一樓牆面上半部及二樓牆面以上尚有混凝土附著，且系爭00
    號建物後半部之牆面尚有部分磁磚附著。再觀之系爭38號建
    物拆除前之108年9月12日所拍攝之全景現況照片（見本院卷
    第115頁），系爭2建物確實是緊密相鄰，中間並無縫隙，參
    以新建系爭38號建物之原起造人於過程中有與被上訴人簽訂
    共同壁協定書以及上訴人稱：原審卷29頁之照片，有貼卡通
    圖案在磁磚上的牆面，我覺得是我們廁所的磁磚等語（見本
    院卷第107頁），足認該磚造之牆面上殘留之磁磚應係系爭3
    8號建物之室內磁磚。故綜合以上情狀，堪認系爭2建物使用
    之牆面確係共同壁。　
五、本院之判斷：
  ㈠按因故意或過失，不法侵害他人之權利者，負損害賠償責任
    ；負損害賠償責任者，除法律另有規定或契約另有訂定外，
    應回復他方損害發生前之原狀。因回復原狀而應給付金錢者
    ，自損害發生時起，加給利息。第一項情形，債權人得請求
    支付回復原狀所必要之費用，以代回復原狀；不能回復原狀
    或回復顯有重大困難者，應以金錢賠償其損害。民法第184 
    條第1 項前段、第213 條、第215 條分別定有明文。經查，
    上訴人自承為重建房屋而將系爭38號建物拆除，導致系爭共
    同壁之損害，因施工不慎有毀損系爭00號建物的牆面，造成
    的損失，我同意負責等語。又系爭共同壁因上訴人拆除建物
    之行為導致混凝土凹凸不平、磚頭外露之情，已如上述
　　。再者，觀之被上訴人提出之系爭00號建物內牆之照片2張
    （見原審卷第33頁），係出現裂縫，以及被上訴人係主張其
    損害係衍生內牆滲水之情事等，堪認系爭共同壁受損之情況
    尚非嚴重，從房屋外側難以察覺此受損之情形。參以係爭共
    同壁大部分之混凝土及磁磚尚未完全被拆除，僅有一樓牆面
    下半部之混凝土有剝落而紅磚外露之客觀情況，以及被上訴
    人於原審起訴狀稱：系爭38號建物字竣工使用至108年整整
    長達52年之久，均相安無事等語（見原審卷第10頁），可知
    上訴人一家自從與被上訴人成為鄰居後，向來並無仇恨或衝
    突，關係尚屬正常等情。綜合以上情形，尚難逕認上訴人係
    出於故意毀損系爭共同壁之主觀意思，而應認上訴人僅係於
    拆除房屋時，「過失」造成系爭共同壁之損害。從而，被上
    訴人依據上開規定請求上訴人負侵權行為損害賠償責任，應
    屬有據。又系爭共同壁經訴外人陳丁財估價作成復原方案，
    需要鷹架、打牆壁、水泥、砂、打底等項目，工程費用總計
    172,200 元，有估價單在卷可憑，上訴人復對此總費用未予
    爭執。則上訴人之拆除行為造成被上訴人所有系爭共同壁損
    害，前開回復原狀所需費用尚屬合理，被上訴人請求上訴人
    給付被上訴人172,200 元，為有理由。
  ㈡「查債之契約，除法律有特別規定外，僅於當事人間有其效
    力。被上訴人於61年間興建65號房屋時，係本於系爭共同壁
    協定書之約定，始逾越地界占用系爭土地，該協定書係由被
    上訴人、鍾陳○○、陳○○，及系爭土地原所有權人蔡郭雪桃共
    同出具，上訴人則輾轉自蔡郭雪桃繼受取得系爭土地之所有
    權，為原審認定之事實。果爾，能否謂繼受系爭土地所有權
    之上訴人應受系爭共同壁協定書之限制，不得請求被上訴人
    拆除系爭地上3 層樓建物、系爭地下構造物及返還占用之土
    地，暨給付該部分之不當得利，即滋疑問。原審遽謂系爭土
    地原所有權人蔡郭雪桃積極同意被上訴人越界建築，上訴人
    應受該協定書之拘束，進而為上訴人不利之判決，已有可議
    。」最高法院109年度台上字第757號判決意旨參照。經查，
    系爭協定書為被上訴人與許○○間之債之契約，除法律有特別
    規定外，應僅於當事人間有其效力，而本案復查無其他法律
    有規定該共同壁協定書之效力可對協議書當事人以外之他人
    發生效力，則揆諸上開實務見解，上訴人抗辯其不受系爭協
    定書拘束等語，應可採信。則系爭00號建物有占用系爭000
    之00地號土地2.57平方公尺等情，已如上述，被上訴人復無
    主張有何合法占有系爭000之00地號土地之權源，上訴人自
    得對被上訴人請求相當於租金之不當得利。
　㈢按無法律上之原因而受利益，致他人受損害者，應返還其利
    益；不當得利之受領人，除返還其所受之利益外，如本於該
    利益更有所取得者，並應返還。但依其利益之性質或其他情
    形不能返還者，應償還其價額，民法第179 條前段、第181
    條分別定有明文。而依不當得利之法則請求返還不當得利，
    以無法律上之原因而受利益，致他人受有損害為其要件，故
    其得請求返還之範圍，應以對方所受之利益為度，非以請求
    人所受損害若干為準，無權占有他人土地，可能獲得相當於
    租金之利益為社會通常之觀念（最高法院61年台上字1695號
    判決意旨參照）。次按城市地方房屋之租金，以不超過土地
    及其建築物申報總價年息10％為限，土地法第97條第1 項定
    有明文，上開規定依同法第105 條規定，於租用基地建築房
    屋準用之。而上開土地法之規定，僅係為就城市地方建築物
    之基地租用約定之租金限制其最高額而設，又所謂「年息10
    ％為限」，乃指基地租金之最高限額而言，並非必須照申報
    價額年息10％計算之，尚須斟酌基地之位置，工商繁榮程度
    、使用人利用基地之經濟價值、所受利益，彼等關係及社會
    感情等情，以為決定（最高法院68年度台上字第3071號判決
    意旨參照）。復按所謂土地總價額，係以法定地價為準。而
    法定地價係土地所有人依土地法規定所申報之地價，在平均
    地權條例施行區域，係指土地所有權人於地政機關舉辦規定
    地價或重新規定地價時之公告申報期間內自行申報之地價。
    如土地所有權人未於公告期間申報地價者，以公告地價80％
    為其申報地價；建築物價額，則依該管縣市地政機關估定之
    價額，此觀諸土地法第97條第1 項、第105 條、第148 條、
    土地法施行法第25條及平均地權條例第16條等規定自明。
　㈣系爭000之00地號土地位於澎湖縣馬公市區內，臨路，為澎湖
    縣之都市中心，周遭生活機良好，交通發達便利，有現況照
    片可佐（見本院卷第115頁）。且觀之系爭000之00地號土地
    之第一類謄本（見原審卷第217頁），其110年1月之公告現
    值，已高達每平方公尺6萬元，由此推估該土地之市價，應
    非甚低。是本院綜合斟酌上情，並參酌被上訴人所占用系爭
    土地之面積（即2.57平方公尺）與位置，衡量上訴人所受之
    損害及被上訴人所得之利益，應以申報地價之10 ％為計算標
    準，方屬適當。而上訴人係先於106年3月16日獲贈取得爭00
    0之00地號土地之應有部分6/10，再於107年12月17日獲贈取
    得其餘應有部分而始完整取得全部所有權，已如上述，而系
    爭000之00地號土地自106年1月起至今之公告地價均為每平
    方公尺12,600元（申報地價則以80％計，即10,080元）
　　，此有公告土地現值及公告地價查詢結果可參（見本院卷第
    187頁），則上訴人可得請求被上訴人給付至110年9月27日
    之不當得利金額應為9,941元（計算式：【1+276/365】×2.5
    7×10,080 ×10 ％×0.6 +【2+286/365】×2.57×10,080 ×10 ％=
    2,729.67 +7,210.98=9,941元 ，元以下四捨五入）。上訴
    人雖主張自其母親取得系爭000之00地號土地之日起以每日
    每平方公尺10元計算之金額共92,180元，然上訴人既未舉證
    自己有何權利得以主張其他人為土地所有權人時之損失，自
    僅得就自己為土地所有權人期間所受損失為主張，且本院認
    以前述計算方式為妥，是其主張金額尚屬過高，超過前開之
    金額部分，不應准許。
　㈤末按民法第334條第1項前段規定，二人互負債務，而其給付
    種類相同，並均屆清償期者，各得以其債務，與他方之債務
    ，互為抵銷。且上訴人對被上訴人之侵權行為為過失樣態，
    尚無民法第339條之適用，從而，上訴人自得以上開不當得
    利之債權，與被上訴人之損害賠償請求權抵銷。而上訴人暨
    已行使其抵銷之意思，則被上訴人僅能向上訴人請求162,25
    9元（計算式：172,200-9,941=162,259）。
六、綜上所述，被上訴人依民法侵權行為損害賠償之規定，請求
    上訴人給付162,259元，為有理由，應予准許；至逾此範圍
    之請求，則屬無據，應予駁回。原審就被上訴人之請求超過
    上開應准許部分，為上訴人敗訴之判決，並為假執行之宣告
    ，尚有未洽，上訴意旨就此部分指摘原判決不當，求予廢棄
    改判，為有理由，爰廢棄改判如主文第1、2項所示；至於原
    審就被上訴人之請求於上開應准許之範圍內，判命上訴人給
    付，並為假執行之宣告，核無違誤，上訴意旨就此部分仍執
    陳詞指摘原判決不當，求予廢棄，為無理由，應駁回其上訴
    。
七、本件事證已臻明確，兩造其餘攻擊防禦方法及舉證，經審酌
    與本件判決結果不生影響，爰不一一論述，附此敘明。
八、據上論結，本件上訴為一部有理由、一部無理由，依民事訴
    訟法第436條之1第3項、第450條、第449條第1項、第79條，
    判決如主文。 　
中　　華　　民　　國　　110 　年　　12　　月　　23　　日
                  民事庭　審判長法  官　李宛玲
                                法  官　陳順輝
                                法  官  陳立祥
以上正本係照原本作成。
本件判決不得上訴。 
中　　華　　民　　國　　110 　年　　12　　月　　23　　日

                                書記官　王耀煌